【裁判字號】    91,易,504
【裁判日期】    920116
【裁判案由】    誹謗等
【裁判全文】
臺灣臺北地方法院刑事判決                          九十一年度易字第五四號
    公  訴  人  臺灣臺北地方法院檢察署檢察官
    被      告  丙○○  男  五.
    選任辯護人  吳信吉律師
右列被告因誹謗案件，經檢察官提起公訴（八十九年度偵字第一九六九三號），本院
判決如左：
    主  文
丙○○連續共同意圖散布於眾，而散布文字指摘足以毀損他人名譽之事，處有期徒刑
伍月，如易科罰金以參佰元折算壹日。
    事  實
一、丙○○係祭祀公業王五祥所有土地之承租人，與該祭祀公業因地租問題屢起爭執
    ，進而訴訟，明知王振志係律師且其父親為祭祀公業王五祥派下員，及甲○○為
    前揭祭祀公業之管理人，以其所自組之「萬隆自救會」及會長丙○○名義，基於
    概括犯意，先後多次，連續共同意圖散布於眾散布文字之行為，而指摘足以毀損
    王振志、甲○○之事，而有左列犯行：
（一）丙○○於八十九年三月十五日，在臺北市○○○路○段二十八號、景福街口，
      以萬隆自救會會長名義，委由不詳姓名之成年人，共同散發名為「檢舉函」之
      傳單，上載：「王五祥祭祀公業以收取不到土地租金為藉口，欺騙稅捐單位及
      財務法庭」等語。
（二）再於八十九年七月二十日十九時許，在同址，委由不詳姓名之成年人，共同散
      發以萬隆自救會名義製發之萬隆報，其中部分內容記載「擁有大片土地的祭祀
      公業身價水漲船高，不肖子孫、歪哥管理人、有錢鬼推磨的代書、律師、法官
      ，大家一起來Ａ錢」、「在此正告某祭公業及某大律師，不要玩弄這樣擾民勾
      結的下三濫手法」等語。以上開文句，毀損甲○○、王振志之名譽。
二、案經甲○○、王振志訴請臺灣臺北地方法院檢察署檢察官偵查起訴。
    理  由
一、訊據被告丙○○矢口否認有何公訴意旨所指之犯行，辯稱：八十九年三月份才有
    萬隆自救會，在這之前的所有指控與我沒有犯意聯絡，我是以萬隆自救會會長的
    名義才開始瞭解，三月十五日剛好莊先生文章寫好，他們指控的時間摸擬兩可，
    我連作都沒有作，是因為會員連署要我去作，我們沒有講到確切名字，他們要對
    號入座，我沒有在當時時間點作那種事。選任辯護人則以：被告於八十九年三月
    初方被推為「萬隆自救會」會長，未有事實欄第一、項第（一）段之犯罪事實，
    況檢舉函所指王五祥祭祀公業積欠鉅額地價稅，逃漏土地租金所得稅等情，確為
    真實，又被告雖將萬隆報放在萬隆自救會聯絡處內供會員自行取閱，但未有事實
    欄第一、項第（二）段所載之行為，且該報並未具體指明係那位代書、律師，復
    未指摘具體之事實，況王五祥祭祀公業確曾持偽造之租約對被告及陳洪鳳、楊良
    楚、邢天放、林月華、李天麟等萬隆社區進行訴訟，均因法院認定租約係偽造而
    敗訴，有本院八十六年度上字第三四七號判決書、八十一年度店簡字第四二一號
    宣示判決筆錄、八十五年度店簡字第二八二號宣示判決筆錄、八十九年度店簡字
    第八五五號宣示判決筆錄可查等語，資為辯護。經查：（一）右揭犯罪事實，業
    據告訴人甲○○、王振志二人分別於檢察官偵查中指訴甚詳，有刑事告訴狀、偵
    查筆錄可查（見八十九年度他字第三０一二號偵查卷宗第一頁至第十二頁，及八
    十九年度偵字第一九六九三號偵查卷宗第八頁至第十頁偵查筆錄）；（二）此外
    ，復有如事實欄所載被告委由不詳姓名之成年人，共同散發之「檢舉函」、「萬
    隆報」各一份，均附於偵查卷宗可稽（分見八十九年度他字第三０一二號偵查卷
    宗第七三、七六頁），核其內容分別載述：「王五祥祭祀公業以收取不到土地租
    金為藉口，欺騙稅捐單位及財務法庭」，及「擁有大片土地的祭祀公業身價水漲
    船高，不肖子孫、歪哥管理人、有錢鬼推磨的代書、律師、法官，大家一起來Ａ
    錢」、「在此正告某祭祀公業及某大律師，不要玩弄這樣擾民勾結的下三濫手法
    」等語，此等文句不僅指射告訴人逃漏稅捐、不肖、歪哥、行賄、下三濫云云，
    且足以毀損告訴人之名譽，已無可疑；（三）被告及其選任辯護人雖分別以本件
    係就公共議題所作之善意評論，內容並無不實，前揭證物僅放置在萬隆自救會供
    特定之人取閱，被告並無散佈於眾之意圖及行為，且其內容為事實，與公益有關
    等語，資為抗辯，惟刑法第三百十條第一、二項所規定散布於眾之構成要件，應
    非僅指不特定之多數人方屬之，縱其所散布之對象為可得特定之人，但如其人數
    眾多，而為可得特定之多數人，仍不能謂與該法條之規定不侔，即應認為已經構
    成「散布於眾」之構成要件，況且本件所散發地點在臺北市○○○路○段二十八
    號、景福街口之公開場所，又係對不特定對象散發，綜合前開情形，應認被告與
    他人所共同散布足以毀損他人名譽之信函文字，應認已逾單純之怨懟言詞，或善
    意評論之範圍，自與刑法第三百十條第三項所定「對於所誹謗之事，能證明其為
    真實者，不罰。但涉於私德而與公共利益無關者，不在此限」之免責要件不符，
    洵難據此而對被告為有利之認定；（四）被告及選任辯護人另稱前開「檢舉函」
    、「萬隆報」之內容並未指射告訴人等語，惟查王五祥祭祀公業派下子孫僅有告
    訴人王振志一人身為律師，曾就讀中興大學法律系，此外別無他人曾任律師，而
    被告實施誹謗犯行時，祭祀公業王五祥之管理人確為甲○○，且該祭祀公業之租
    金所得是扣除租賃標的物的成本才有所得，每年收的租賃所得遠低於地價稅，國
    稅局每年請王樹木去領退稅，及該祭祀公業管理人王日明業務侵占案件迄八十九
    年九月七日，始經本院以八十八年度訴字第二八七七號判決有期徒刑五年在案，
    除據告訴人王振志於本院訊問中陳明無訛，有本院審判筆錄可參，並經本院查證
    明確，足認前開「檢舉函」、「萬隆報」內容所指射之人，並非他人，確係告訴
    人二人，已無可疑。本件事證明確，被告犯行堪以認定。
二、核被告所為，係犯刑法第三百十條第二項之加重誹謗罪。被告之犯行同時侵害告
    訴人二人之名譽法益，係以一行為觸犯數罪名，應依刑法第五十五條想像競合之
    例，論以一罪。被告先後二次委由不詳姓名成年人散發「檢舉函」、「萬隆報」
    ，有犯意聯絡、行為分擔，均為共同正犯，且前開二次誹謗行為時間密接，所犯
    構成要件相同之罪，顯係基於概括犯意而反覆為之，應依連續犯之例，論以一罪
    並加重其刑。爰審酌被告於審理中仍矢口否認犯行，犯後態度非佳，且其誹謗內
    容諸如指射告訴人逃漏稅捐、不肖、歪哥、行賄、下三濫等語，對告訴人一再醜
    化，所生名譽上之危害非輕，量刑固不宜輕縱，但檢察官所起訴犯罪事實，並非
    全獲有罪判決（詳後述），乃認檢察官所求處有期徒刑一年六月，仍嫌稍重，僅
    處以有期徒刑五月，應已足收警惕之效等一切情狀，量處如主文所示之刑，並諭
    知易科罰金之折算標準，以示懲儆。
三、另查，被告前揭犯罪行為完成後，刑法第四十一條業於九十年一月十日修正公佈
    施行，於同年月十二日生效，關於易科罰金之折算標準業經修正為同法條第一項
    前段「犯最重本刑為五年以下有期徒刑以下之刑之罪，而受六個月以下有期徒刑
    或拘役之宣告，因身體、教育、職業、家庭之關係或其他正當事由，執行顯有困
    難者，得以一元以上三元以下折算一日，易科罰金」，是就形式上觀察，修正前
    後之法律顯有不同，應認為法律有變更，經比較新舊法結果，舊法並未較有利於
    被告，乃依刑法第二條第一項前段適用裁判時之法律，即修正後刑法第四十一條
    第一項前段諭知易科罰金之折算標準，併此說明。
四、公訴意旨另指被告所涉嫌與被告乙○○共同犯有左列誹謗犯行：
（一）前開二人共同推由乙○○於八十八年十一月十日，在臺北市○○○路○段二八
      號、景福街口，散發有「地主為富不仁、代書助紂為虐」、「而祭祀公業王五
      祥先是趁房屋過戶而偷渡系爭租賃契約，其後又對該區域土地上之民眾一再興
      訟，造成人心惶惶，居不能安，食不能穩，其為富之不仁可見一般」等不實文
      句之傳單，置於各土地承租人之信箱內。
（二）再於同年月十八日，利用其浮木濟世會理事長身分，假借浮木濟世會名義，公
      然在前揭地點發放所謂「萬隆剝地案公聽會」之資料，其中部分內容載稱「王
      家卻有學法律沒有學道德良心的律師子孫！結果，王家拿顏良安亂蓋印的假租
      約開始採取法律行動，也就是多告一個，就多賺一條外路財」、「甚至不久前
      ，竟厚顏無恥的散發傳單說『可以買地了，我們王家寬厚，地就賣給你們算了
      』」，等不實內容的傳單，更利用不知情之媒體ＴＶＢＳ於當時午間新聞時段
      對外播放。
（三）另於八十九年四月十五日，在其臺北市○○街二一巷二弄六號住宅圍牆外懸掛
      白布條，上載「王家你還要剖我幾次皮」之文句。
    因認被告與乙○○就此三部分，涉犯共同公然侮辱、誹謗等罪嫌等語。
二、按犯罪事實應依證據認定之，無證據不得推定其犯罪事實，如不能證明被告犯罪
    者，應諭知無罪之判決，刑事訴訟法第一百五十四條、第三百零一條第一項分別
    定有明文。又所謂認定犯罪事實之證據，係指足以認定被告確有犯罪行為之積極
    證據而言，如未發現相當證據，或證據不足以證明，自不能以推測或擬制之方法
    ，以為裁判基礎，最高法院四十年臺上字第八六號著有判例可稽。又「無罪之推
    定」乃刑事司法程序上之基本原則，易言之，刑事案件之追訴，必須提出證據（
    舉證負擔），並需說服至無合理懷疑之地步（證明負擔），始能謂被告有罪。至
    於認定犯罪事實所憑之證據，雖不以直接證據為限，間接證據亦包括在內，然而
    無論直接證據或間接證據，其為訴訟上之證明，須於通常一般人均不致有所懷疑
    ，而得確信為真實之程度者，始得據為有罪之認定，倘其證明尚未到達此一程度
    ，而有合理之懷疑存在時，即難遽採為不利被告之認定，最高法院八十八年度臺
    上字第九五四號判決，亦採此一見解。
三、本件公訴意旨認被告涉犯前開誹謗罪嫌，無非以萬隆自救會與浮木濟世會同在一
    址，且其所指射之誹謗內容相同等語，為其論據。訊據被告堅詞否認有何此部分
    之犯行，辯稱伊未參與乙○○之犯行，且不知情等語。
四、經查：本件被告係自八十九年七月間，始被推為萬隆自救會之負責人，而被告乙○○所涉前揭犯行，均在八十九年四月十五日之前已經完成，不僅在時間上有相
    當之距離，且被告與乙○○涉案部分之犯罪手法亦非相同，自不能僅以被告與乙○○利害一致，且均為實施誹謗犯行之人，即遽認定被告必與乙○○有何犯意聯
    絡、行為分擔，且檢察官就此部分訴訟上之證明，亦未達於通常一般人均不致有
    所懷疑，而得確信被告與乙○○為共同正犯之事實必為真實之程度，此部分仍有
    合理之懷疑存在時，即難遽採為不利被告之認定，依照前揭說明，本件不能證明
    被告確有公訴意旨此部分所訴之犯行，惟此部分依公訴意旨，與前揭經判決有罪
    部分有連續犯，及牽連犯等裁判上一罪關係，著不另為無罪之諭知。
據上論斷，應依刑事訴訟法第二百九十九條第一項前段，刑法第二條第一項前段、第
五十六條、第五十五條、第三百十條第二項、第四十一條第一項前段，罰金罰鍰提高
標準條例第一條前段、第二條，判決如主文。
本案經檢察官蔡宏展到庭執行職務
中      華      民      國    九十二    年      一      月     十六     日
                                      臺灣臺北地方法院刑事第六庭
                                          法  官  黃程暉
右正本證明與原本無異。
如不服本判決，應於判決送達後十日內，向本院提出上訴狀。
                                          書記官  張華瓊
中      華      民      國    九十二    年      一      月     二十二   日
附論本案論罪科刑法條：
刑法第三百十條第二項
散布文字、圖畫犯前項之罪者，處二年以下有期徒刑、拘役或一千元以下罰金。
對於所誹謗之事，能證明其為真實者，不罰。但涉於私德而與公共利益無關者，不在
此限。


司法院資訊處製作；財團法人民間司法改革基金會備份。
